【裁判字號】    98,上,993
【裁判日期】    990126
【裁判案由】    塗銷抵押權登記
【裁判全文】
臺灣高等法院民事判決                   98年度上字第993號
上  訴  人  乙○○
訴訟代理人  甲○○
被上訴人    丙○○
訴訟代理人  王耀星律師
複代理人    陳昭全律師
            張藝騰律師
上列當事人間請求塗銷抵押權登記事件，上訴人對於中華民國98
年8月24日臺灣板橋地方法院98年度訴字第566號判決提起上訴，
本院於99年1月12日言詞辯論終結，判決如下：
    主      文
上訴駁回。
第二審訴訟費用由上訴人負擔。
    事實及理由
一、被上訴人起訴主張：被上訴人於民國96年4、5月間，因友人
    鄭美花欲向上訴人借款新臺幣（下同）200萬元， 故提供被
    上訴人所有如附表所示之不動產設定抵押權，供作鄭美花向
    上訴人借款之擔保。系爭抵押權所擔保之債權是否存在或應
    否塗銷，應以上訴人對被上訴人於系爭抵押權96年5月22日
    登記之日前，是否有債權存在且尚未消滅作為判斷之依據。
    上訴人並未依約於被上訴人將系爭不動產設定抵押權於上訴
    人之後，借款予鄭美花，被上訴人既未對上訴人負有任何債
    務（含保證債務），系爭抵押權自無所附麗，則依法其所登
    記之抵押權即應予塗銷。另兩造間並無借貸關係存在，上訴
    人並未提出被上訴人與上訴人間有簽訂保證契約就鄭美花向
    上訴人借款負擔保責任之證據，且上訴人對於被上訴人所有
    系爭不動產之抵押權既登記為擔保被上訴人本人對上訴人之
    債務，不及於其他，顯見鄭美花對於上訴人之債務並非系爭
    抵押權所擔保之優先受償標的等語。（起訴聲明：上訴人應
    將被上訴人所有如附表所示不動產於96年5月22日以台北縣
    板橋地政事務所96年板登字第275770號收件所為200萬元之
    抵押權登記塗銷。原審判決如被上訴人聲明所示。上訴人不
    服提起上訴。）答辯聲明：上訴駁回。
二、上訴人則以：系爭抵押權係被上訴人為擔保第三人鄭美花對
    於上訴人之借款債務，即被上訴人係為自己對上訴人之保證
    債務而設定抵押權擔保，而非僅提供擔保物之第三人，故系
    爭抵押權登記書上記載被上訴人為債務人兼義務人。而上訴
    人借予鄭美花之款項亦已分次交付完成：94年5月間，上
    訴人召集每月2萬元之民間互助會，得款50萬元，全部借予
    鄭美花。鄭美花自己亦以「小喬」化名參加乙會，同年7月
    30日標得第2會，此後積欠會款30萬元，由上訴人按月代墊
    完畢。95年間又陸續向上訴人借款30萬元。96年友人吳
    安崎召集互助會，上訴人於96年4月間得標40萬元，亦全部
    借予鄭美花。96年5月間鄭美花要求上訴人再借予50萬元
    ，上訴人乃要鄭美花應提供不動產擔保及補足先前借款借據
    始肯再借，鄭美花遂徵得被上訴人之同意，提供如附表所示
    不動產設定系爭抵押權予上訴人，惟鄭美花所承諾開立之借
    據憑證迄未交付，同年9月3日，上訴人再湊足25萬元交付予
    鄭美花，總計鄭美花借款已高達175萬元，而設定200萬元，
    自屬合理允當等語置辯。上訴聲明：原判決廢棄，被上訴人
    在第一審之訴駁回。
三、被上訴人主張兩造間並無擔保債務存在，上訴人亦未給付借
    款，故訴請上訴人塗銷系爭抵押權，上訴人則執前詞置辯，
    則本件爭點即為：(一)上訴人抗辯被上訴人負保證債務，且擔
    保範圍包括鄭美花對於上訴人之借款，有無理由？(二)上訴人
    有無借款予鄭美花之事實？茲分述如下。
四、上訴人抗辯被上訴人負保證債務，且擔保範圍包括鄭美花對
    於上訴人之借款，有無理由？
    被上訴人主張鄭美花係相識多年友人，故提供系爭不動產設
    定抵押供作鄭美花向上訴人借款之擔保云云，上訴人則抗辯
    系爭抵押權擔保範圍包括被上訴人為第三人鄭美花對於上訴
    人借款之保證債務等語。經查，本件被上訴人於96年5月22
    日將其所有如附表所示之不動產設定擔保債權金額200萬元
    之普通抵押權予上訴人，擔保債務人及設定義務人均係被上
    訴人，有被上訴人提出之系爭不動產登記簿謄本為證（見原
    審卷第6至9頁），經原法院向台北縣板橋地政事務所調閱上
    開抵押權設定申請書及設定契約書，於設定申請書上義務人
    部分記載「義務人兼債務人：丙○○」（見原審卷第20頁）
    ，於契約書上訂立契約人欄亦記載「義務人兼債務人：丙○
    ○」（見原審卷第22頁），則被上訴人於系爭抵押權顯非單
    純基於物上保證人地位，上訴人抗辯兩造間有保證債務存在
    ，尚非全然無據。又衡諸一般常情，被上訴人既已自承係為
    鄭美花向上訴人之借款而提供擔保，並於設定契約書上記載
    為債務人，卻未於「申請登記以外之約定事項」欄中，約定
    排除鄭美花對於上訴人之借款債權，應有對上訴人負擔保證
    債務，且擔保範圍包括鄭美花對於上訴人之借款之意。且上
    訴人起訴狀即已載明：「原告與鄭美花係相識多年之友人，
    故提供原告所有……設定抵押權並經登記在案，供作友人鄭
    美花向上訴人借款之擔保，……原告既未對被告負有任何債
    務（含保證債務），系爭抵押權自無所附麗！……」等語（
    見原審卷第3、4頁），顯見原告主觀上亦認本件設定抵押權
    係用以擔保鄭美花向上訴人所借之款項。是以上訴人抗辯被
    上訴人負保證債務，且擔保範圍包括鄭美花對於上訴人之借
    款等語，應為可採。
五、上訴人有無借款予鄭美花之事實？
  (一)按當事人主張有利於己之事實者，就其事實有舉證之責任，
    民事訴訟法第277條定有明文；又消費借貸，因金錢或其他
    代替物之交付，而生效力，民法修正前第475條定有明文。
    查民法第475條規定，雖已於88年4月21日債編修正時刪除，
    基於該條文而制作之最高法院69年度台上字第3546號判例亦
    於90年4月17日經最高法院第4次民事庭會議決議刪除，最高
    法院決議刪除上開判例，但並非否認消費借貸之要物性，而
    係更加確認消費借貸契約為要物契約之法律性質。消費借貸
    ，既為要物契約，須以金錢或其他代替物之交付為構成要件
    ，關於借貸之成立，如對於交付之事實有爭執，自應由主張
    已為金錢或其他代替物交付之貸與人負舉證責任，故本件原
    告否認兩造間及鄭美花與被告間有借貸契約關係存在，自應
    由被告就該消費借貸法律關係之成立及數額（包括消費借貸
    合意及借款交付之事實）負舉證之責。另抵押權為從物權，
    以其擔保之債權存在為發生之要件，契約當事人間除以債權
    之發生為停止條件，或約定就將來應發生之債權而設定外，
    若所擔保之債權不存在，縱為抵押權之設定登記，仍難認其
    抵押權業已成立，乃抵押權成立上(發生上)之從屬性，固與
    民法第870條規定之移轉上從屬性有別，惟兩者關於抵押權
    與主債權不可分之從屬特性，則無二致（最高法院94年台上
    字第112號判決意旨參照）。
  (二)被上訴人陳稱鄭美花於抵押權設定後，並未由上訴人處取得
    任何借貸款項等語，經證人鄭美花於原審證稱：「……，到
    後來他一直沒有錢給我，被告說到年底才有100萬元下來，
    隔年才有另一筆錢100萬元下來，但錢都沒有給我，200萬元
    也沒有簽借據，因為都沒有給我，我當然不可能簽借據給他
    ……借錢設定都是庭上之甲○○跟我接洽，但設定出來是設
    定給乙○○」等語（見原審卷第60頁背面），揆諸上開說明
    ，上訴人即應就與鄭美花有借貸契約關係存在及交付借款之
    事實負舉證責任。經查，上訴人於原審以：94年5月間以
    互助會標得50萬元借予鄭美花、鄭美花標得會款後，由上
    訴人代為繳納會款30萬元、95年又陸續借30萬元予鄭美花
    、96年4月間標得第三人吳安崎召集之互助會會款40萬元
    借予鄭美花、96年9月3日自銀行帳戶內提款239,000元，
    連同現金11,000元，共計25萬元借予鄭美花。總計交付鄭美
    花借款175萬元予鄭美花云云資為抗辯。惟依被上訴人設定
    予上訴人之200萬元普通抵押權，並非最高限額抵押權，依
    抵押權從屬性原則，應先有200萬元債權存在，始有該抵押
    權之設定，然依上訴人所辯各節實際上借予鄭美花之款項僅
    有175萬元，顯與設定登記之內容有間，該抵押權登記內容
    已有未符。再對照上訴人同居人甲○○於96年11月30日對上
    訴人及鄭美花提起詐欺刑事告訴，於告訴狀內陳明：「為被
    告鄭美花原係告訴人之友人，被告於96年4月間向告訴人提
    及有一結拜妹妹丙○○有安定的職業在學校教書，有固定的
    收入，因暑假需要進修及購買電腦另需幫家中裝修添購家具
    急需用錢，因房貸已超過銀行額度向告訴人是否願幫忙，被
    告丙○○願拿房屋所有權作二胎抵押，告訴人見被告鄭美花
    及丙○○很有誠意，有房屋作抵押，信用安全應有保障，遂
    於5月間將200萬元借予鄭美花，丙○○並辦理抵押手續…」
    （見臺灣臺北地方法院檢察署96年度他字第10691號偵查卷
    ，下稱他字卷，第2頁）及於97年1月30日檢察事務官偵訊時
    稱：「（你共借了多少錢給誰？方式？時間？地點？）96年
    5月在台北市○○街我交了200萬元給鄭美花」、「（為何願
    意借錢？）我跟鄭美花認識7、8年了，鄭美花之前跟我借錢
    也都有還，而且我還可以設定抵押做擔保，再加上丙○○是
    一位老師，有固定收入，所以我願意借錢」、「（何時交付
    200萬元？）設定抵押之前給了鄭美花80幾萬元，設定抵押
    之後再分兩次給餘款」等語（見他字卷第14、15頁），則上
    訴人就關於消費借貸契約之當事人，係鄭美花向上訴人乙○
    ○借錢，抑或鄭美花向上訴人之同居人甲○○借錢，前後所
    述已見不一。對於如何交付借款款項予鄭美花之事實，上訴
    人之抗辯亦顯與其訴訟代理人甲○○於刑事偵查案件之陳述
    互相矛盾，其真實性自非無疑。
  (三)再查，上訴人於本院另稱借款係長期代墊會款，分次借貸累
    積而成，故無法詳細說明借貸之時間、地點、金額云云，此
    與原審之說法仍不相符，參以證人吳安崎（已更名吳瑞貞）
    於原審證稱：「（提示會單是否真正？）是我招的會，鄭美
    花沒有加入我的會，但是被告有以「賴姐」名義加入我的會
    ，乙○○有標會，現在會已經結束了，大概有三、四十萬元
    …賴姐說他的錢要借給小喬（即鄭美花）…我錢交給賴姐時
    ，她有說她的用途，但是我沒有看到她將錢交給小喬。」（
    見原審卷第61頁背面），可知上訴人係以自己名義標會，並
    無代墊會款之事實，證人吳安崎不曾看見上訴人有交付會錢
    與鄭美花，鄭美花亦否認有收到該筆借款（見原審卷第61頁
    背面），仍無法證明上訴人所辯已交付借款等情為真實。況
    上訴人所辯已借貸之金額幾近200萬元，衡諸一般常情，乃
    屬生活中之重大事項，上訴人並要求要辦理抵押以保障債權
    ，則上訴人顯非無社會經驗能力之人，卻對涉及借貸關係最
    重要之時間、金額皆無法說明，實難認上訴人確有給付借款
    之事實，其抗辯即不足採。
六、綜上所述，本件兩造間可認已成立保證契約關係，由被上訴
    人為鄭美花向上訴人之借款負保證責任，惟上訴人未能舉證
    證明有交付借貸款項予鄭美花之事實，則難認有消費借貸法
    律關係之存在，故縱為系爭抵押權已完成設定登記，仍難認
    其抵押權業已成立，從而被上訴人主張上訴人於被上訴人所
    有如附表所示不動產所設定之200萬元抵押債權不存在，洵
    屬有據，應予准許。原審判決上訴人應將被上訴人所有如附
    表所示不動產於96年5月22日以台北縣板橋地政事務所96年
    板登字第275770號收件所為200萬元之抵押權登記塗銷，理
    由雖有不同，結論則無二致。上訴意旨仍執前詞聲明原判決
    不當，求予廢棄，為無理由，仍應予駁回。
七、本件事證已臻明確，兩造所為之其他主張、陳述並所提之證
    據，經審酌後，認均與本件之結論無礙，不再一一論述。又
    上訴人雖又聲請傳訊證人樂美屏，欲證明鄭美花有向上訴人
    借錢，惟上訴人復自陳本件的設定及借款時，樂美屏均未在
    場，是事後上訴人告訴樂美屏的等語（見本院卷第39頁背面
    ），則樂美屏既未親自在場見聞，縱事後有聽聞上訴人轉述
    ，亦屬傳聞證據，不足採為有利於上訴人之證據，故認無傳
    訊之必要，附此敘明。
八、據上論結，本件上訴為無理由，爰判決如主文。
中    華    民    國    99    年    1    月     26    日
                  民事第十七庭
                      審判長法  官  藍文祥
                            法  官  張競文
                            法  官  陳麗芬
正本係照原本作成。
如不服本判決，應於收受送達後20日內向本院提出上訴書狀，其
未表明上訴理由者，應於提出上訴後20日內向本院補提理由書狀
（均須按他造當事人之人數附繕本）上訴時應提出委任律師或具
有律師資格之人之委任狀；委任有律師資格者，另應附具律師資
格證書及釋明委任人與受任人有民事訴訟法第466條之1第1項但
書或第2項（詳附註）所定關係之釋明文書影本。
中    華    民    國    99    年    1     月    27    日
                            書記官  張永中
附註：
民事訴訟法第466條之1（第1項、第2項）：
對於第二審判決上訴，上訴人應委任律師為訴訟代理人。但上訴
人或其他法定代理人具有律師資格者，不在此限。
上訴人之配偶、三親等內之血親、二親等內之姻親，或上訴人為
法人、中央或地方機關時，其所屬專任人員具有律師資格並經法
院認為適當者，亦得為第三審訴訟代理人。
附表
┌────────────────────────────────────────┐
│98年度訴字第566號  財產所有人：丙○○                                           │
├─┬───────────────────────┬─┬─────┬──────┤
│編│  土          地          坐          落      │地│ 面    積 │  權    利  │
│  ├───┬────┬───┬───┬──────┤  ├─────┤            │
│號│縣  市│鄉鎮市區○  段  ○○段  │  地    號  │目│ 平方公尺 │  範    圍  │
├─┼───┼────┼───┼───┼──────┼─┼─────┼──────┤
│1 │臺北縣│板橋市  │和平  │      │825-11      │建│106       │5分之1      │
│  ├───┼────┴───┴───┴──────┴─┴─────┴──────┤
│  │備考  │                                                                    │
└─┴───┴──────────────────────────────────┘
┌─┬──┬───────┬───┬─────────────────┬─────┐
│編│    │              │建築式│      建物面積（平方公尺）        │  權利    │
│  │    │基  地  坐  落│樣主要├───────────┬─────┤          │
│  │建號│--------------│建築材│樓    層    面    積  │附屬建物主│          │
│  │    │建  物  門  牌│料及房│                      │要建築材料│          │
│號│    │              │屋層數│合                計  │及用途    │  範圍    │
├─┼──┼───────┼───┼───────────┼─────┼─────┤
│1 │2869│臺北縣板橋市和│5 層樓│三樓層：92.67         │陽台5.62  │  全部    │
│  │    │平段825-11地號│鋼筋混│合  計：92.67         │          │          │
│  │    │--------------│凝土造│                      │          │          │
│  │    │台北縣板橋市和│      │                      │          │          │
│  │    │平路安樂巷51-2│      │                      │          │          │
│  │    │號            │      │                      │          │          │
│  ├──┼───────┴───┴───────────┴─────┴─────┤
│  │備考│                                                                      │
└─┴──┴───────────────────────────────────┘

司法院資訊處製作；財團法人民間司法改革基金會備份。
